【裁判字號】    92,台上,1178
【裁判日期】    920530
【裁判案由】    履行契約
【裁判全文】
最高法院民事判決                              九十二年度台上字第一一七八號
    上  訴  人  中租迪和股份有限公司
    法定代理人  簡茂男
    訴訟代理人  賴盛星律師
    被 上訴 人  藍天電腦股份有限公司
    法定代理人  許崑泰
    訴訟代理人  黃福雄律師
                紀舒青律師
                郭美絹律師
右當事人間請求履行契約事件，上訴人對於中華民國九十年八月二十一日台灣高等法
院第二審判決（九十年度重上字第二六二號），提起上訴，本院判決如左：
    主  文
原判決關於駁回上訴人其餘上訴及該訴訟費用部分廢棄，發回台灣高等法院。
    理  由
本件被上訴人主張：兩造於民國八十七年十二月二十七日簽訂應收帳款管理服務委託
合約書（下稱系爭合約），約定由上訴人管理被上訴人對國外銷貨所產生之應收帳款
，被上訴人將對DIP  SYSTEMS LTD.（下稱DIP公司）之貿易出口或提供勞務所產生之
應收帳款（不包括信用狀、預付貨款或現金交易）全部授權上訴人，由上訴人洽商國
外應收帳款管理公司BNY  INTERNATION AL LTD.（嗣因被購併而更名為GMAC公司）受
讓其應收帳款，而由GMAC公司依付款條件向 DIP公司收取應收帳款，在GMAC公司核准
之美金（下同）七十萬元額度內， DIP公司因財務困難以致不能付款之風險由GMAC公
司承擔，如GMAC公司未能履行此義務時，由上訴人負責向GMAC公司受讓該筆應收帳款
，代為履行GMAC公司之義務。嗣 DIP公司因財務困難，致不能付款，上訴人經GMAC公
司通知後，於八十九年一月二十日向被上訴人終止此核准額度，惟上訴人尚積欠被上
訴人應收帳款十九萬九千六百七十三元四角五分及利息三千零八十九元二角五分，合
計二十萬二千七百六十二元七角等情。爰依系爭合約第十六條約定，求為命上訴人如
數給付，並其中十九萬九千六百七十三元四角五分自八十九年十月二十一日起加付法
定遲延利息之判決（八十九年六月一日起至八十九年十月二十一日止部分之利息，業
經原審判決被上訴人敗訴確定）。
上訴人則以：被上訴人於八十九年一月十七日前即已知悉 DIP公司之交易信用及支付
能力發生問題，仍同意 DIP公司展延分期付款，係屬付款條件之變更，被上訴人竟未
通知上訴人及GMAC公司，更未得上訴人及GMAC公司之同意，違反系爭合約第七條第二
項及第十條之約定，上訴人及GMAC公司自得免除系爭合約第十六條所負之義務，且上
訴人主張之八筆應收帳款，其中四筆均為預付貨款，非系爭合約之標的等語，資為抗
辯。
原審將第一審命上訴人給付超過二十萬二千七百六十二元七角及其中十九萬九千六百
七十三元四角五分之利息部分之判決廢棄，改判駁回被上訴人該部分之訴，並駁回上
訴人其他之上訴，係以：被上訴人主張之事實，業據其提出系爭合約、客戶應收帳款
餘額表、請求書及存證信函為證，且為上訴人所不爭執，自堪信為真實。上訴人雖以
前開情詞置辯，惟查：(一)系爭合約第七條第二項固約定：「甲方（被上訴人）依乙方
（上訴人）及丙方（GMAC公司）之作業規定，在各該筆應收帳款讓與後，所有任何條
件之變更均需立即通知乙方及丙方，若乙方或丙方不同意接受其條件變更時，乙、丙
雙方免除各該筆讓與應收帳款依本約第十六條所負之義務」；第十條約定：「甲方若
故意提供有關丁方（ DIP公司）之錯誤、不實資料給乙方或丙方時或隱瞞有關丁方交
易信用、支付能力、或其他相關之負面訊息致使丙方主張因此而使其風險增加而拒絕
理賠或提出任何爭議時，乙方得依丙方所提之任何抗辯或爭議向甲方主張之，丙方自
始通知甲方核准的額度即自動失效，乙、丙方並免除已轉讓之應收帳款依本約第十六
條所應負之義務，甲方不得異議」；然被上訴人所請求上訴人給付之前開應收帳款係
其於八十八年十二月三十日前對 DIP公司銷貨所產生之應收帳款，為上訴人所自認，
而上訴人復不能舉證證明被上訴人於八十八年十二月三十日前就各該應收帳款之轉讓
有故意或隱瞞 DIP公司之交易信用、支付能力或其他相關之負面訊息之情形，則上訴
人或GMAC公司就被上訴人於八十八年十二月三十日前對 DIP公司銷貨所產生之前開應
收帳款即不得主張免除系爭合約第十六條所負之義務。(二)系爭合約第十六條約定：「
若丁方因財務困難以致不能付款，且甲方亦未違反本約任何約定時，乙方應負責洽商
丙方在貨款到期日後九十日至一百二十日間（不包括匯款時間）將上開讓與之應收帳
款，於不超過丙方所核准承擔風險之額度內以匯票方式匯入甲方所指定之帳戶內，所
有匯款之費用由甲方負擔。就上述情事發生，若丙方未履行其應負擔之義務時，乙方
應依第一條所規定之方式，代為履行丙方之義務」。茲 DIP公司因財務困難，致不能
付款，而GMAC公司卻又拒絕履行給付前開應收帳款，均為上訴人所不爭執，而被上訴
人復未違反系爭合約第七條第二項及第十條之約定，則被上訴人依上開約定，請求上
訴人代為履行GMAC公司之義務，洵屬有據。(三)被上訴人對 DIP公司因銷貨所產生之應
收帳款為九十萬九千四百三十三點四五元，扣除超過核准額度及被上訴人未盡通知義
務部分計三十五萬三千三百十元，以及銷貨退款六千四百五十元後，上訴人本應於八
十九年五月三十一日前給付被上訴人五十四萬九千六百七十三元四角五分，惟上訴人
祇於同年十月二十三日給付被上訴人三十五萬元及部分利息三千七百十八元七角五分
，尚積欠十九萬九千六百七十三元四角五分及部分利息三千零八十九元二角五分，合
計二十萬二千七百六十二元七角。被上訴人請求上訴人給付上開金額及其中十九萬九
千六百七十三元四角五分自八十九年十月二十一日起，至清償日止，按年息百分之五
計算之利息部分，應予准許；超過自八十九年十月二十一日起算之法定遲延利息部分
之請求，則不應准許等詞，為其判斷之基礎。
按判決理由項下，應記載關於攻擊或防禦方法之意見，民事訴訟法第二百二十六條第
三項定有明文，法院為被告敗訴之判決，而其關於防禦方法之意見有未記載於判決理
由項下者，即為同法第四百六十九條第六款所謂判決不備理由。查上訴人於原審抗辯
：被上訴人提出之客戶應收帳款餘額表，其中第四、五、六、八筆，憑證號碼NEE000
00000、NEE00000000、NEE00000000、NEE00000000等四筆帳款，金額合計四十二萬四
千八百五十元，其交易條件均為預付貨款（T/T In Advance），非系爭合約所指之「
應收帳款」，自非系爭合約第一條所涵括之標的，上訴人無給付義務等語（見原審卷
第五十六頁），攸關上訴人有無給付之義務，原審對上訴人此項重要防禦方法，並未
在判決理由項下記載其取捨之意見，遽為上訴人不利之判決，自屬違背法令。上訴論
旨，指摘原判決對其上開不利部分不當，求予廢棄，非無理由。
據上論結，本件上訴為有理由，依民事訴訟法第四百七十七條第一項、第四百七十八
條第一項，判決如主文。
中      華      民      國    九十二    年      五      月     三十     日
                              最高法院民事第一庭
                                  審判長法官  李  錦  豐
                                        法官  楊  鼎  章
                                        法官  吳  麗  女
                                        法官  許  朝  雄
                                        法官  陳  淑  敏
      右正本證明與原本無異
                                              書  記  官
中      華      民      國    九十二    年      六      月     十八     日
                                                                        Ｂ


司法院資訊處製作；財團法人民間司法改革基金會備份。
